最高法院民事判決　　　　　　　　　　　　　　　　八十七年度台上字第三四四號
　　上　訴　人　三聯發工程有限公司
　　法定代理人　鐘先助
　　被 上訴 人　澎湖縣馬公市公所
　　法定代理人　楊國夫
　　訴訟代理人　林慶雲律師
　　　　　　　　侯勝昌律師
　　　　　　　　于欣潔律師
右當事人間請求給付工程款事件，上訴人對於中華民國八十六年五月十九日台灣高等
法院高雄分院第二審判決（八十五年度重上字第九三號），提起上訴，本院判決如左
：
    主  文
原判決關於駁回上訴人請求給付新台幣伍佰壹拾捌萬柒仟陸佰元本息之訴及該訴訟費
用部分廢棄，發回台灣高等法院高雄分院。
    理  由
本件上訴人主張：伊於民國八十二年六月二十一日標得被上訴人市公所及各里辦公大
樓興建工程，業於八十四年三月三十日依約完工並報准驗收合格在案。被上訴人尚有
工程款新台幣（下同）七百八十六萬元、追加工程款一百二十七萬九千三百二十一元
未給付，及履約保證金一百九十六萬五千元未返還等情，求為命被上訴人給付一千一
百十萬四千三百二十一元並加付自八十四年十月二十八日起算之法定遲延利息之判決
（其中五百九十一萬六千七百二十一元本息部分經原審維持第一審所為命被上訴人給
付之判決，未據被上訴人聲明不服，已告確定）。
被上訴人則以：上訴人逾期六十六天始完工，依約須扣除工程款五百十八萬七千六百
元，應與上訴人所請求金額相抵銷等語，資為抗辯。
原審就上訴人之請求，關於五百十八萬七千六百元本息部分，廢棄第一審所為上訴人
勝訴判決，改判駁回上訴人該部分之訴，無非以：上訴人主張被上訴人之市公所及各
里辦公大樓興建工程，伊已完工並報准驗收合格在案，被上訴人尚有工程款七百八十
六萬元、追加工程款一百二十七萬九千三百二十一元未給付，及履約保證金一百九十
六萬五千元未返還等情，為被上訴人所不爭，並有工程合約書附卷可稽，固堪信為真
實。惟查該工程係約定以日曆天計算工期，並於開工後四百八十日曆天內完成。故工
程期限應含例假日及國定假日及習俗不工作日數，不論晴雨應連續計算。上開工程於
八十二年七月十五日開工，加計因工程變更被上訴人同意上訴人延展之工期七十八天
，上訴人應於八十四年一月二十三日完工，惟上訴人遲至同年三月三十日始完工，計
遲延六十六天。上訴人主張被上訴人變更及追加工程，伊需額外工程時間，及因被上
訴人變更原設計採用鋁門窗，致鋁門窗供應遲延，非可歸責於伊，應延長工期一百九
十天，而非七十八天；又訴外人長發工程股份有限公司（下稱長發公司）承包水電工
程，因工作延誤而影響伊工程，亦應予延長工期等語，均無可取。查工程合約第二十
三條訂定因上訴人之責任致逾期完工時，每過期一天須扣除工程總價千分之一。本件
工程總價為七千八百六十萬元，上訴人遲延六十六天始完工，每日應扣除七萬八千六
百元，共應扣除之工程款為五百十八萬七千六百元，被上訴人就此部分主張抵銷，應
屬可採等詞，為其判斷之基礎。
惟按得心證之理由應記明於判決，為民事訴訟法第二百二十二條第二項所明定，故法
院依自由心證判斷事實之真偽時，所斟酌調查證據之結果，其內容如何﹖與應證事實
之關聯如何﹖以及取捨之原因如何﹖如未記明於判決，即屬同法第四百六十九條第六
款所謂判決不備理由。本件上訴人自始陳稱：伊承攬之工程為土木營造施作部分，水
電工程乃由被上訴人另行發包給長發公司，由於伊在澆灌混凝土及封內模前須水電工
程承包商安裝水電配管，另樓內牆粉刷及平頂天花板之裝置，亦需水電配管始可施工
，惟長發公司遲延施工，伊屢函被上訴人請求協助督促長發公司配合施工，被上訴人
亦承認長發公司所承包水電工程之施工進度嚴重落後。長發公司於八十四年二月十四
日函被上訴人謂：「本公司承建  貴市市公所新建空調、水電、消防工程，因台電電
力圖面審查尚未通過，影響配電箱、配電盤無法製作，因此無法配合營造施工，懇請
儘速惠予審核，以利工程進度」等語。水電工程未配合營造工程施工，係被上訴人未
能將電力圖面審查通過所致，為可歸責被上訴人之事由，伊可延展工期等語，提出長
發公司函、被上訴人函等影本為證據方法（見原審卷二七－二九頁、一審卷四六－五
一頁）。倘上訴人上開陳述非虛，則其主張其因而遲延完工為不可歸責於伊之事由所
致等語，似非全無可取。實情如何，原審未予審認澄清，並說明取捨之理由，遽為上
訴人不利之判斷，尚嫌速斷。再按約定之違約金額過高者，法院得減至相當之數額，
民法第二百五十二條定有明文。原審依兩造所簽訂之工程合約第二十三條約定，每過
期一天完工，扣除上訴人應得之工程款七萬八千六百元，固非無據。惟該項約定是否
為約定之違約金﹖有無過高情事﹖原審疏未予釐清，遽依被上訴人之主張抵銷其應給
付之系爭款項，亦欠允洽。上訴論旨，執以指摘原判決於其不利部分為不當，求予廢
棄，非無理由。
據上論結，本件上訴為有理由。依民事訴訟法第四百七十七條第一項、第四百七十八
條第一項，判決如主文。
中      華      民      國    八十七    年      二      月     二十     日
                              最高法院民事第五庭
                                  審判長法官  吳  啟  賓
                                        法官  洪  根  樹
                                        法官  謝  正  勝
                                        法官  劉  福  來
                                        法官  黃  熙  嫣
      右正本證明與原本無異
                                              書  記  官
中      華      民      國    八十七    年      三      月      十      日
